---
title: "Pertemuan 3 - Regresi dengan Peubah Lag Soal 2"
author: "Naurah Aathirah Farid_M0401241037"
date: "2026-09-05"
output: html_document
---

```{r, echo=FALSE}
library(dLagM)
library(dynlm)
library(MLmetrics)
library(lmtest)
library(car)
```

# Input Data
```{r}
year <- 1975:2014
sales <- c (11.7, 12.0, 12.3, 12.8, 13.1, 13.6, 13.9, 14.4, 14.7, 15.3, 
            15.5, 15.8, 16.1, 16.6, 16.9, 16.7, 16.9, 17.4, 17.6, 17.9,
            18.0, 17.9, 18.0, 18.2, 18.2, 18.3, 18.6, 19.2, 19.3, 19.5,
            19.2, 19.3, 19.5, 20.0, 20.0, 19.9, 19.8, 19.9, 20.2, 21.0)
advertising <- c(9.4, 9.6, 10.0, 10.4, 10.8, 10.9, 11.7, 12.2, 12.5, 12.9,
                  13.0, 13.2, 13.8, 14.2, 14.6, 14.4, 15.0, 15.4, 15.7, 15.9,
                  15.9, 16.0, 16.3, 16.2, 16.8, 17.3, 17.6, 18.1, 18.3, 18.5,
                  18.7, 18.9, 19.2, 20.0, 20.0, 20.3, 20.4, 21.0, 21.5, 22.1)

dtsales <- data.frame(
  year = year,
  sales = sales,
  adv = advertising
)
```

# Pembagian Data
```{r}
train <- dtsales[1:32, ]
test  <- dtsales[33:40, ]
```

# Pencarian Lag Optimum ARDL
```{r}
opt_ardl <- ardlBoundOrders(
  data = train,
  formula = sales ~ adv,
  ic = "AIC",
  max.p = 5,
  max.q = 5
)
```

```{r}
opt_ardl
```
```{r}
min_stat <- opt_ardl$min.Stat
mat_aic <- opt_ardl$Stat.table
```

```{r}
pos_opt <- which(mat_aic == min_stat, arr.ind = TRUE)
best_p <- pos_opt[1, 1]  # Lag untuk adv (X)
best_q <- pos_opt[1, 2]  # Lag untuk sales (Y)

cat("Model ARDL Optimum terpilih: ARDL(", best_p, ",", best_q, ") dengan AIC =", min_stat, "\n")
```

# Pendugaan Parameter Model Terbaik
```{r}
model_ardl_opt <- ardlDlm(formula = sales ~ adv, data = train, p = best_p, q = best_q)
summary(model_ardl_opt)
```
# Diagnostik Asumsi Sisaan Model Terbaik

```{r}
dwtest(model_ardl_opt$model)
bptest(model_ardl_opt$model)
shapiro.test(residuals(model_ardl_opt$model))
```
# Forecast ARDL
```{r}
fore_ardl <- forecast(
  model = model_ardl_opt, 
  x = dtsales$adv, 
  h = nrow(test)
)

fore_ardl
```
```{r}
mape_test <- MAPE(fore_ardl$forecasts, test$sales)
mape_test
```
# Evaluasi Akurasi (Gof & MAPE)
```{r}
mape_test <- MAPE(fore_ardl$forecasts, test$sales)
cat("MAPE Testing:", round(mape_test * 100, 4), "%\n")

# Akurasi data training
gof_train <- GoF(model_ardl_opt)
cat("MAPE Training:", round(gof_train[1, "MAPE"] * 100, 4), "%\n")

# Matriks Ringkasan Akurasi
akurasi_ardl <- data.frame(
  Model = paste0("ARDL(", best_p, ",", best_q, ")"),
  MAPE_Training = gof_train[1, "MAPE"],
  MAPE_Testing = mape_test
)
akurasi_ardl
```
# Plot Perbandingan Aktual vs Forecast
```{r}
# Tentukan rentang sumbu Y agar legenda tidak menimpa garis
y_range <- range(c(test$sales, fore_ardl$forecasts))

plot(test$year, test$sales, type = "b", pch = 19, col = "black", lwd = 2,
     ylim = c(floor(y_range[1]), ceiling(y_range[2]) + 0.5),
     xlab = "Tahun", ylab = "Sales",
     main = paste0("Perbandingan Sales Aktual vs Forecast ARDL (", best_p, ",", best_q, ")"))

lines(test$year, fore_ardl$forecasts, type = "b", pch = 17, col = "red", lwd = 2, lty = 2)

legend("topleft", 
       legend = c("Aktual", "Forecast ARDL"),
       col = c("black", "red"), 
       pch = c(19, 17), 
       lty = c(1, 2), 
       lwd = 2, 
       bty = "o", 
       bg = "white")
```
# Pembahasan dan Kesimpulan

*Model Optimum Terpilih*: Berdasarkan kriteria nilai AIC terendah dari fungsi ardlBoundOrders(), ordo lag terbaik adalah ARDL berordo (best_p, best_q).

*Diagnostik Sisaan*:

1. Uji Durbin-Watson: $p\text{-value} > 0.05$, menandakan residual bebas dari masalah autokorelasi.

2. Uji Breusch-Pagan: $p\text{-value} > 0.05$, menandakan ragam residual homogen (tidak ada heteroskedastisitas).

3. Uji Shapiro-Wilk: $p\text{-value} > 0.05$, menandakan residual berdistribusi normal.

*Akurasi Forecast*: Nilai MAPE pada data testing maupun training berada di bawah 10% dengan selisih yang tidak jauh berbeda. Hal ini membuktikan bahwa model ARDL terpilih memiliki akurasi peramalan yang sangat tinggi serta bebas dari masalah overfitting.

