---
title: "P3 MPDW - Regresi dengan Peubah Lag Soal 1"
author: Naurah Aathirah Farid - M0401241037
output:
  html_document:
    theme: yeti
    toc: true
    toc_float: true
  word_document: default
  pdf_document: default
---

```{r}
library(dLagM)
library(dynlm)
library(lmtest)
library(forecast)
library(ggplot2)
```
# Input Data

```{r}
period <- 1:20
marketshare <- c(3.63, 4.20, 3.33, 4.54, 2.89, 4.87, 4.90, 5.29, 6.18, 7.20,
                 7.25, 6.09, 6.80, 8.65, 8.43, 8.29, 7.18, 7.90, 8.45, 8.23)
price <- c(0.97, 0.95, 0.99, 0.91, 0.98, 0.90, 0.89, 0.86, 0.85, 0.82,
           0.79, 0.83, 0.81, 0.77, 0.76, 0.80, 0.83, 0.79, 0.76, 0.78)

data <- data.frame(
  period = period,
  Yt = marketshare,
  Xt = price
)
head(data)
```

## Visualisasi Deret Waktu

```{r}
par(mfrow = c(1, 2))
plot(data$period, data$Yt, type = "b", pch = 19, col = "#2C3E50", lwd = 2,
     xlab = "Periode", ylab = "Market Share (%)", main = "Tren Pangsa Pasar (Yt)")
grid()

plot(data$period, data$Xt, type = "b", pch = 19, col = "#E74C3C", lwd = 2,
     xlab = "Periode", ylab = "Price", main = "Tren Harga (Xt)")
grid()
par(mfrow = c(1, 1))
```

## Pembagian Data (Train & Test)

```{r}
train <- data[1:16, ]
test  <- data[17:20, ]

# Konversi ke bentuk time series
train.ts <- ts(train)
test.ts  <- ts(test)
```

## Pemodelan

```{r}
calc_mape <- function(actual, pred) { mean(abs((actual - pred) / actual)) * 100 }
calc_mad  <- function(actual, pred) { mean(abs(actual - pred)) }
calc_msd  <- function(actual, pred) { mean((actual - pred)^2) }
```

### A. Model Koyck

```{r}
model.koyck <- koyckDlm(x = train$Xt, y = train$Yt, intercept = TRUE)
summary(model.koyck)

# Peramalan data uji
fore.koyck <- dLagM::forecast(model = model.koyck, x = test$Xt, h = 4)

# Akurasi data uji
mape.koyck <- calc_mape(test$Yt, fore.koyck$forecasts)
mad.koyck  <- calc_mad(test$Yt, fore.koyck$forecasts)
msd.koyck  <- calc_msd(test$Yt, fore.koyck$forecasts)
```

### B. Model Distributed Lag (Ad-Hoc/DLM)

```{r}
# 1. Model DLM q = 1
model.dlm1 <- dlm(x = train$Xt, y = train$Yt, q = 1)
summary(model.dlm1)

fore.dlm1 <- dLagM::forecast(model = model.dlm1, x = test$Xt, h = 4)
mape.dlm1 <- calc_mape(test$Yt, fore.dlm1$forecasts)
mad.dlm1  <- calc_mad(test$Yt, fore.dlm1$forecasts)
msd.dlm1  <- calc_msd(test$Yt, fore.dlm1$forecasts)

# 2. Model DLM q = 2
model.dlm2 <- dlm(x = train$Xt, y = train$Yt, q = 2)
summary(model.dlm2)

fore.dlm2 <- dLagM::forecast(model = model.dlm2, x = test$Xt, h = 4)
mape.dlm2 <- calc_mape(test$Yt, fore.dlm2$forecasts)
mad.dlm2  <- calc_mad(test$Yt, fore.dlm2$forecasts)
msd.dlm2  <- calc_msd(test$Yt, fore.dlm2$forecasts)
```

### C. Model Autoregressive Distribute Lag (ARDL)
Menggunakan Spesfikasi Model ARDL (1,1)
```{r}
model.ardl <- ardlDlm(formula = Yt ~ Xt, data = data.frame(train), p = 1, q = 1)
summary(model.ardl)

# Peramalan data uji
fore.ardl <- dLagM::forecast(model = model.ardl, x = test$Xt, h = 4)
mape.ardl <- calc_mape(test$Yt, fore.ardl$forecasts)
mad.ardl  <- calc_mad(test$Yt, fore.ardl$forecasts)
msd.ardl  <- calc_msd(test$Yt, fore.ardl$forecasts)
```

## Perbandingan Akurasi Model

```{r}
akurasi <- data.frame(
  Model = c("Koyck", "Ad-Hoc (q=1)", "Ad-Hoc (q=2)", "ARDL (1,1)"),
  MAPE  = c(mape.koyck, mape.dlm1, mape.dlm2, mape.ardl),
  MAD   = c(mad.koyck,  mad.dlm1,  mad.dlm2,  mad.ardl),
  MSD   = c(msd.koyck,  msd.dlm1,  msd.dlm2,  msd.ardl)
)

akurasi[, 2:4] <- round(akurasi[, 2:4], 4)
akurasi
```

## Visualisasi Hasil Prediksi Model Terbaik

```{r}
pred_ardl <- c(NA, model.ardl$model$fitted.values, fore.ardl$forecasts)

df_plot <- data.frame(
  Period = data$period,
  Aktual = data$Yt,
  Prediksi = pred_ardl
)

ggplot(df_plot, aes(x = Period)) +
  geom_line(aes(y = Aktual, color = "Aktual"), linewidth = 1) +
  geom_point(aes(y = Aktual, color = "Aktual"), size = 2) +
  geom_line(aes(y = Prediksi, color = "Prediksi ARDL (1,1)"), linewidth = 1, linetype = "dashed") +
  geom_point(aes(y = Prediksi, color = "Prediksi ARDL (1,1)"), size = 2) +
  geom_vline(xintercept = 16.5, linetype = "dotted", color = "black", linewidth = 0.8) +
  annotate("text", x = 8, y = 8.5, label = "Data Training", fontface = "bold", size = 4) +
  annotate("text", x = 18.5, y = 8.5, label = "Data Testing", fontface = "bold", size = 4) +
  scale_color_manual(values = c("Aktual" = "#2980B9", "Prediksi ARDL (1,1)" = "#27AE60")) +
  labs(title = "Perbandingan Nilai Aktual vs Prediksi Model Terbaik",
       subtitle = "Model Autoregressive Distributed Lag - ARDL (1,1)",
       x = "Periode", y = "Market Share (%)", color = "Keterangan") +
  theme_minimal() +
  theme(legend.position = "bottom")
```

## Diagnostik Sisaan Model Terbaik

```{r}
# Ambil sisaan dari model ARDL (1,1)
sisaan_ardl <- residuals(model.ardl$model)

# Visualisasi Sisaan: Q-Q Plot dan ACF Plot
par(mfrow = c(1, 2))
qqnorm(sisaan_ardl, pch = 19, col = "#8E44AD", main = "Normal Q-Q Plot Sisaan ARDL (1,1)")
qqline(sisaan_ardl, col = "red", lwd = 2)

acf(sisaan_ardl, main = "ACF Sisaan ARDL (1,1)")
par(mfrow = c(1, 1))

# Uji Asumsi Formal
shapiro.test(sisaan_ardl)      # 1. Normalitas
bgtest(model.ardl$model)       # 2. Non-Autokorelasi
bptest(model.ardl$model)       # 3. Homoskedastisitas
```

## Kesimpulan

1. Berdasarkan perbandingan kriteria kesalahan peramalan pada data uji (*testing*), **Model ARDL (1,1)** terpilih sebagai model terbaik karena menghasilkan nilai **MAPE terendah (0.7625%)**, MAD terendah (0.0621), dan MSD terendah (0.0066).
2. Model ARDL (1,1) juga telah memenuhi seluruh asumsi klasik sisaan regresi OLS:
   * **Normalitas:** Nilai $p\text{-value} > 0.05$ pada uji Shapiro-Wilk menunjukkan sisaan menyebar normal.