---
title: "Tugas Pertemuan 1 - Metode Pemulusan Deret Waktu"
author: "Naurah"
date: "`r format(Sys.Date(), '%d %B %Y')`"
output:
  html_document:
    toc: true
    toc_depth: 3
    toc_float: true
    number_sections: true
---

```{r setup, include=FALSE}
knitr::opts_chunk$set(echo = TRUE, message = FALSE, warning = FALSE)
library(TTR)
library(ggplot2)
library(knitr)
library(readxl)
```

# Konfigurasi (bagian yang diganti tiap ganti dataset)

```{r konfigurasi}
FILE_XLSX          <- "C:\\Users\\nau\\Downloads\\XAU_IDR Historical Data.xlsx"
KOLOM_TANGGAL      <- "Date"    
KOLOM_NILAI        <- "Harga Rp/g"
FREKUENSI_MUSIMAN  <- 12            # 7 = harian/pola mingguan, 12 = bulanan/pola tahunan,
                                    # 4 = kuartalan, 1 = tidak ada pola musiman
JUMLAH_ANGGOTA     <- 5            
URUTAN_ANGGOTA     <- 2            
ORDE_MIN           <- 3            
ORDE_MAKS          <- 14
```

## Baca data dan lihat ringkasan tiap kolom

```{r baca-data}
data_mentah <- read_xlsx(FILE_XLSX)

ringkasan_kolom <- function(df) {
  data.frame(
    kolom      = names(df),
    kelas      = sapply(df, function(x) class(x)[1]),
    n_missing  = sapply(df, function(x) sum(is.na(x))),
    n_unique   = sapply(df, function(x) length(unique(x))),
    persen_nol = sapply(df, function(x) if (is.numeric(x)) round(mean(x == 0, na.rm = TRUE) * 100, 1) else NA),
    min        = sapply(df, function(x) if (is.numeric(x)) suppressWarnings(min(x, na.rm = TRUE)) else NA),
    maks       = sapply(df, function(x) if (is.numeric(x)) suppressWarnings(max(x, na.rm = TRUE)) else NA),
    row.names  = NULL
  )
}
kable(ringkasan_kolom(data_mentah),
      caption = "Ringkasan kolom - dipakai untuk menentukan KOLOM_NILAI di atas")
```


```{r cek-kolom-nilai}
if (is.na(KOLOM_NILAI) || !(KOLOM_NILAI %in% names(data_mentah))) {
  stop("Isi KOLOM_NILAI di chunk konfigurasi dengan salah satu nama kolom di tabel ringkasan di atas.")
}
```

# Pemilihan Data

```{r urutkan-data}
if (!is.null(KOLOM_TANGGAL) && !is.na(KOLOM_TANGGAL)) {
  data_mentah[[KOLOM_TANGGAL]] <- as.Date(data_mentah[[KOLOM_TANGGAL]], format = "%m/%d/%Y")
  data_mentah <- data_mentah[order(data_mentah[[KOLOM_TANGGAL]]), ]
  waktu_semua <- data_mentah[[KOLOM_TANGGAL]]
} else {
  waktu_semua <- seq_len(nrow(data_mentah))
}

n_total <- nrow(data_mentah)
cat("Jumlah periode:", n_total, "\n")
stopifnot(n_total >= 500)
```

# Pembagian Data ke Anggota Kelompok

```{r bagi-data}
batas <- floor(seq(0, n_total, length.out = JUMLAH_ANGGOTA + 1))
idx_mulai <- batas[URUTAN_ANGGOTA] + 1
idx_akhir <- batas[URUTAN_ANGGOTA + 1]

bagian <- data_mentah[idx_mulai:idx_akhir, ]
waktu <- waktu_semua[idx_mulai:idx_akhir]

stopifnot(nrow(bagian) >= 100)
cat("Jumlah observasi bagian ini:", nrow(bagian), "\n")

y <- as.numeric(gsub(",", "", bagian[[KOLOM_NILAI]]))
n <- length(y)
```

# Eksplorasi Data

```{r plot-eksplorasi, fig.width=9, fig.height=4}
ggplot(data.frame(waktu = waktu, nilai = y), aes(x = waktu, y = nilai)) +
  geom_line(color = "black") +
  labs(x = if (!is.null(KOLOM_TANGGAL) && !is.na(KOLOM_TANGGAL)) "Tanggal" else "Periode ke-",
       y = KOLOM_NILAI,
       title = paste("Deret waktu:", KOLOM_NILAI)) +
  theme_minimal()
```

# Penerapan Metode Pemulusan

```{r fungsi-metrik}
hitung_metrik <- function(aktual, ramalan) {
  sisa <- aktual - ramalan
  valid <- !is.na(sisa)
  sse <- sum(sisa[valid]^2)
  mse <- mean(sisa[valid]^2)
  rmse <- sqrt(mse)
  idx_mape <- valid & aktual != 0
  mape <- mean(abs(sisa[idx_mape] / aktual[idx_mape])) * 100
  c(SSE = sse, MSE = mse, RMSE = rmse, MAPE = mape, n_valid = sum(valid))
}
```

## Single Moving Average (SMA)

```{r sma}
sma_ramalan <- function(y, m) {
  s <- SMA(y, n = m)
  c(NA, s[-length(s)])
}

orde_uji <- ORDE_MIN:ORDE_MAKS
sma_rmse <- sapply(orde_uji, function(m) hitung_metrik(y, sma_ramalan(y, m))["RMSE"])
m_sma <- orde_uji[which.min(sma_rmse)]

fit_sma <- sma_ramalan(y, m_sma)
metrik_sma <- hitung_metrik(y, fit_sma)
cat("Orde m terpilih:", m_sma, "\n")
print(round(metrik_sma, 3))
```

## Double Moving Average (DMA)

```{r dma}
dma_ramalan <- function(y, m) {
  s1 <- SMA(y, n = m)
  s2 <- SMA(s1, n = m)
  at <- 2 * s1 - s2
  bt <- (2 / (m - 1)) * (s1 - s2)
  f1 <- at + bt
  c(NA, f1[-length(f1)])
}

dma_rmse <- sapply(orde_uji, function(m) hitung_metrik(y, dma_ramalan(y, m))["RMSE"])
m_dma <- orde_uji[which.min(dma_rmse)]

fit_dma <- dma_ramalan(y, m_dma)
metrik_dma <- hitung_metrik(y, fit_dma)
cat("Orde m terpilih:", m_dma, "\n")
print(round(metrik_dma, 3))
```

## Single Exponential Smoothing (SES)

```{r ses}
ses_ramalan <- function(y, alpha) {
  n <- length(y)
  s <- numeric(n)
  s[1] <- y[1]
  for (t in 2:n) s[t] <- alpha * y[t] + (1 - alpha) * s[t - 1]
  c(NA, s[-n])
}

alpha_uji <- seq(0.01, 0.99, by = 0.01)
ses_rmse <- sapply(alpha_uji, function(a) hitung_metrik(y, ses_ramalan(y, a))["RMSE"])
alpha_ses <- alpha_uji[which.min(ses_rmse)]

fit_ses <- ses_ramalan(y, alpha_ses)
metrik_ses <- hitung_metrik(y, fit_ses)
cat("Alpha terpilih:", alpha_ses, "\n")
print(round(metrik_ses, 3))
```

## Double Exponential Smoothing (DES, metode satu parameter Brown)

```{r des}
des_ramalan <- function(y, alpha) {
  n <- length(y)
  s1 <- numeric(n); s2 <- numeric(n)
  s1[1] <- y[1]; s2[1] <- y[1]
  for (t in 2:n) {
    s1[t] <- alpha * y[t] + (1 - alpha) * s1[t - 1]
    s2[t] <- alpha * s1[t] + (1 - alpha) * s2[t - 1]
  }
  at <- 2 * s1 - s2
  bt <- (alpha / (1 - alpha)) * (s1 - s2)
  f1 <- at + bt
  c(NA, f1[-n])
}

des_rmse <- sapply(alpha_uji, function(a) hitung_metrik(y, des_ramalan(y, a))["RMSE"])
alpha_des <- alpha_uji[which.min(des_rmse)]

fit_des <- des_ramalan(y, alpha_des)
metrik_des <- hitung_metrik(y, fit_des)
cat("Alpha terpilih:", alpha_des, "\n")
print(round(metrik_des, 3))
```

## Holt-Winters

```{r holt-winters}
hw_fit <- tryCatch({
  if (FREKUENSI_MUSIMAN > 1) {
    HoltWinters(ts(y, frequency = FREKUENSI_MUSIMAN))
  } else {
    HoltWinters(ts(y), gamma = FALSE)
  }
}, error = function(e) {
  message("Holt-Winters musiman gagal konvergen, pakai Holt tanpa musiman. Pesan: ", conditionMessage(e))
  HoltWinters(ts(y), gamma = FALSE)
})

hw_fitted <- as.numeric(hw_fit$fitted[, "xhat"])
aktual_hw <- y[(n - length(hw_fitted) + 1):n]
metrik_hw <- hitung_metrik(aktual_hw, hw_fitted)

beta_hw  <- if (is.logical(hw_fit$beta)) 0 else hw_fit$beta
gamma_hw <- if (is.logical(hw_fit$gamma)) 0 else hw_fit$gamma

cat("alpha =", round(hw_fit$alpha, 3), " beta =", round(beta_hw, 3),
    " gamma =", round(gamma_hw, 3), "\n")
print(round(metrik_hw, 3))
```

# Perbandingan Kinerja Metode

```{r tabel-perbandingan}
tabel <- rbind(
  SMA          = metrik_sma,
  DMA          = metrik_dma,
  SES          = metrik_ses,
  DES          = metrik_des,
  Holt_Winters = metrik_hw
)
tabel <- round(tabel[, c("SSE", "MSE", "RMSE", "MAPE")], 3)
kable(tabel, caption = "Perbandingan metrik akurasi tiap metode pemulusan")

nama_terbaik <- rownames(tabel)[which.min(tabel[, "MAPE"])]
```

```{r plot-terbaik, fig.width=9, fig.height=4}
fit_list <- list(SMA = fit_sma, DMA = fit_dma, SES = fit_ses,
                  DES = fit_des, Holt_Winters = c(rep(NA, n - length(hw_fitted)), hw_fitted))
fit_terbaik <- fit_list[[nama_terbaik]]

ggplot(data.frame(waktu = waktu, aktual = y, ramalan = fit_terbaik), aes(x = waktu)) +
  geom_line(aes(y = aktual), color = "black") +
  geom_line(aes(y = ramalan), color = "grey40", linetype = "dashed") +
  labs(x = if (!is.null(KOLOM_TANGGAL) && !is.na(KOLOM_TANGGAL)) "Tanggal" else "Periode ke-",
       y = KOLOM_NILAI,
       title = paste("Data aktual (garis penuh) vs metode terbaik:", nama_terbaik, "(garis putus-putus)")) +
  theme_minimal()
```

## Kesimpulan

```{r diagnosis-tren-musiman}
ada_tren <- abs(beta_hw) > 0.01
ada_musiman <- FREKUENSI_MUSIMAN > 1 && abs(gamma_hw) > 0.01

cat("Ada Tren:",ada_tren, "\n")
cat("Ada Musiman:",ada_musiman,"\n")
```