---
title: "P67-MPDW"
author: "Naurah Aathirah Farid_M0401241037"
date: "2026-09-24"
output: 
  html_document:
    toc: true
    toc_float: true
    theme: flatly
    highlight: tango
---

```{r}
library(ggplot2)
library(tsibble)
library(tseries)
library(MASS)
library(forecast)
library(TSA)
library(TTR)
library(aTSA)
library(graphics)
library(readxl)
library(lmtest)
library(car)
```

```{r}
raw_data <- readxl::read_excel("C:/Users/nau/Downloads/data-mpdw-kel.urutan2.xlsx")

# Mengurutkan data berdasarkan tanggal
raw_data$Date <- as.Date(raw_data$Date)
raw_data <- raw_data[order(raw_data$Date), ]

# Mengambil variabel Harga Rp/g
dataharga <- raw_data$`Harga Rp/g`
dataharga.ts <- ts(dataharga)
```

## 3.1 Eksplorasi Data

```{r}
plot.ts(dataharga.ts, 
        lty = 1, 
        xlab = "Waktu", 
        ylab = "Harga (Rp/g)", 
        main = "Plot Data Harga")
```

```{r}
hargatrain <- dataharga[1:168]
train.ts <- ts(hargatrain)
plot.ts(train.ts, lty = 1, xlab = "Waktu", ylab = "Harga", main = "Plot Harga Train")
```

```{r}
hargatest <- dataharga[169:210]
test.ts <- ts(hargatest)
plot.ts(test.ts, lty = 1, xlab = "Waktu", ylab = "Harga", main = "Plot Harga Test")
```

## 3.2 Uji Stasioneritas Data

```{r}
acf(train.ts)
```

Berdasarkan plot ACF, terlihat bahwa plot ACF data menurun secara bertahap (*tails off*). Hal ini menjadi indikasi bahwa data berpotensi belum stasioner dalam rataan.

```{r}
tseries::adf.test(train.ts)
```

$H_0$ : Data tidak stasioner dalam rataan\
$H_1$ : Data stasioner dalam rataan

Berdasarkan uji ADF tersebut, untuk memastikan kestasioneran yang kuat dan menghilangkan autokorelasi lag tinggi, akan dilanjutkan dengan uji kestasioneran ragam menggunakan Box-Cox.

```{r}
index <- seq(1:168)

# Box-Cox
bc <- boxcox(train.ts ~ index, lambda = seq(0, 3, by = 0.1))
```

```{r}
# Nilai lambda optimum (rounded)
lambda_opt <- bc$x[which.max(bc$y)]
lambda_opt
```

```{r}
# Selang kepercayaan 95% untuk lambda
ci_lambda <- bc$x[bc$y > max(bc$y) - 0.5 * qchisq(0.95, df = 1)]

# Batas bawah dan batas atas
ci_lower <- min(ci_lambda)
ci_upper <- max(ci_lambda)

c(Batas_Bawah = ci_lower, Batas_Atas = ci_upper)
```

## 3.3 Penanganan Ketidakstasioneran Data

```{r}
# Differencing pertama
train.diff <- diff(train.ts, differences = 1) 

# Plot hasil differencing
plot.ts(train.diff, lty = 1, xlab = "Waktu", ylab = "Data Difference 1 Harga", main = "Plot Difference Harga")
```

Berdasarkan plot data deret waktu, terlihat bahwa data sudah stasioner dalam rataan ditandai dengan data bergerak di sekitar nilai tengah nol.

```{r}
acf(train.diff)
```

Berdasarkan plot tersebut, terlihat bahwa plot ACF *cuts off* pada lag ke-1. Hal ini menandakan data sudah stasioner dalam rataan.

```{r}
tseries::adf.test(train.diff)
```

$H_0$ : Data tidak stasioner dalam rataan\
$H_1$ : Data stasioner dalam rataan

Berdasarkan uji ADF tersebut, didapat *p-value* yang sangat kecil ($< 0.05$) sehingga tolak $H_0$ atau data stasioner dalam rataan.

```{r}
# 1. Sesuaikan panjang index karena differencing menghilangkan 1 observasi awal
index_diff <- seq(1:length(train.diff))

# 2. Cek apakah ada nilai negatif/nol. Jika ada, tambahkan konstanta (c) 
min_val <- min(train.diff)

if (min_val <= 0) {
  c <- abs(min_val) + 1
  train.diff_shifted <- train.diff + c
} else {
  train.diff_shifted <- train.diff
}

# 3. Plot Box-Cox pada data yang sudah di-shift
bc_diff <- boxcox(train.diff_shifted ~ index_diff, lambda = seq(0.5, 2, by = 0.1))
```

```{r}
# 4. Nilai lambda optimum (rounded)
lambda_opt_diff <- bc_diff$x[which.max(bc_diff$y)]
print(paste("Lambda optimum setelah diff:", lambda_opt_diff))
```

```{r}
# 5. Selang kepercayaan 95% untuk lambda
ci_lambda_diff <- bc_diff$x[bc_diff$y > max(bc_diff$y) - 0.5 * qchisq(0.95, df = 1)]

# Batas bawah dan batas atas
ci_lower_diff <- min(ci_lambda_diff)
ci_upper_diff <- max(ci_lambda_diff)

c(Batas_Bawah = ci_lower_diff, Batas_Atas = ci_upper_diff)
```

## 3.4 Identifikasi Model

```{r}
acf(train.diff)
```

Berdasarkan plot tersebut, terlihat bahwa plot ACF cenderung *cuts off* pada lag ke-1, sehingga jika plot PACF dianggap *tails off*, maka model tentatifnya adalah ARIMA(0,1,1).

```{r}
pacf(train.diff)
```

Berdasarkan plot tersebut, terlihat bahwa plot PACF cenderung *cuts off* pada lag ke-1, sehingga jika plot ACF dianggap *tails off*, maka model tentatifnya adalah ARIMA(1,1,0). Jika baik plot ACF maupun plot PACF keduanya dianggap *tails off*, maka model yang terbentuk adalah ARIMA(1,1,1).

```{r}
eacf(train.diff)
```

Identifikasi model menggunakan plot EACF dilakukan dengan melihat ujung segitiga pada pola segitiga nol. Dalam hal ini beberapa model tentatif yang diuji adalah ARIMA(0,1,1), ARIMA(1,1,0), ARIMA(1,1,1), ARIMA(0,1,2), dan ARIMA(2,1,0).

## 3.5 Pendugaan Parameter Model Tentatif

```{r}
model1.da = Arima(train.diff, order = c(0,0,1), method = "ML")
summary(model1.da)
```

```{r}
lmtest::coeftest(model1.da)
```

```{r}
model2.da = Arima(train.diff, order = c(1,0,0), method = "ML")
summary(model2.da)
```

```{r}
lmtest::coeftest(model2.da)
```

```{r}
model3.da = Arima(train.diff, order = c(1,0,1), method = "ML")
summary(model3.da)
```

```{r}
lmtest::coeftest(model3.da)
```

```{r}
model4.da = Arima(train.diff, order = c(0,0,2), method = "ML")
summary(model4.da)
```

```{r}
lmtest::coeftest(model4.da)
```

```{r}
model5.da = Arima(train.diff, order = c(2,0,0), method = "ML")
summary(model5.da)
```

```{r}
lmtest::coeftest(model5.da)
```

## 3.6 Ringkasan AIC

```{r}
model_tentatif <- data.frame(
  Model = c("ARIMA(0,1,1)", "ARIMA(1,1,0)", "ARIMA(1,1,1)", "ARIMA(0,1,2)", "ARIMA(2,1,0)"),
  AIC   = c(AIC(model1.da), AIC(model2.da), AIC(model3.da), AIC(model4.da), AIC(model5.da)),
  BIC   = c(BIC(model1.da), BIC(model2.da), BIC(model3.da), BIC(model4.da), BIC(model5.da))
)

model_tentatif
```

Berdasarkan pendugaan parameter di atas, model dengan kombinasi parameter signifikan dan nilai AIC yang paling optimal dipilih sebagai kandidat model terbaik (misal: ARIMA(0,1,1) atau ARIMA(1,1,1)).

## 3.7 Analisis Sisaan

Model terbaik hasil identifikasi kemudian dicek asumsi sisaannya. Sisaan model ARIMA harus memenuhi asumsi normalitas, kebebasan sisaan, dan kehomogenan ragam.

```{r}
# Menggunakan sisaan dari model1.da (ARIMA(0,1,1))
sisaan.da <- model1.da$residuals

par(mfrow = c(2,2),    
    mar = c(4,4,2,1),  
    oma = c(0,0,2,0))  

# Q-Q Plot
qqnorm(sisaan.da, main = "Normal Q-Q Plot")
qqline(sisaan.da, col = "blue", lwd = 2)

# Plot Sisaan vs Waktu
plot(sisaan.da, type = "p",
     main = "Plot Sisaan vs Waktu",
     xlab = "Waktu", ylab = "Sisaan")
abline(h = 0, col = "red", lty = 2)

# ACF
acf(sisaan.da, main = "ACF Sisaan")

# PACF
pacf(sisaan.da, main = "PACF Sisaan")
par(mfrow = c(1,1))
```

```{r}
# 1) Sisaan Menyebar Normal 
ks.test(sisaan.da, "pnorm")
```

$H_0$ : Sisaan menyebar normal\
$H_1$ : Sisaan tidak menyebar normal

```{r}
# 2) Sisaan saling bebas/tidak ada autokorelasi 
Box.test(sisaan.da, type = "Ljung")
```

$H_0$ : Sisaan saling bebas\
$H_1$ : Sisaan tidak saling bebas

```{r}
# 3) Sisaan homogen 
Box.test((sisaan.da)^2, type = "Ljung")
```

$H_0$ : Ragam sisaan homogen\
$H_1$ : Ragam sisaan tidak homogen

```{r}
# 4) Nilai tengah sisaan sama dengan nol 
t.test(sisaan.da, mu = 0, conf.level = 0.95)
```

$H_0$ : Nilai tengah sisaan sama dengan 0\
$H_1$ : Nilai tengah sisaan tidak sama dengan 0

## 3.8 Overfitting

Tahapan selanjutnya adalah *overfitting* yang dilakukan dengan menaikkan orde AR(p) atau MA(q) dari model terbaik.

```{r}
model_overfit1 = Arima(train.diff, order = c(1,0,1), method = "ML")
summary(model_overfit1)
lmtest::coeftest(model_overfit1)
```

```{r}
model_overfit2 = Arima(train.diff, order = c(0,0,2), method = "ML")
summary(model_overfit2)
lmtest::coeftest(model_overfit2)
```

## 3.9 Model Terbaik : ARIMA(0,1,1)

```{r}
model_final = Arima(train.diff, order = c(0,0,1), method = "ML")
summary(model_final)
```

```{r}
lmtest::coeftest(model_final)
```

## 3.10 Peramalan

```{r}
# ---FORECAST---
ramalan.da <- forecast::forecast(model_final, h = length(test.ts))
```

```{r}
data.ramalan.da <- ramalan.da$mean
plot(ramalan.da)
```

```{r}
# Inverse differencing
pt_akhir_train <- tail(train.ts, 1) 

forecast_inv <- diffinv(data.ramalan.da, differences = 1, xi = pt_akhir_train)
hasil <- forecast_inv[-1]
hasil <- hasil[1:length(test.ts)]

# Bandingkan aktual vs forecast
perbandingan.da <- cbind(
  Aktual   = test.ts,
  Forecast = hasil
)

print(head(perbandingan.da, 10))
```

```{r}
# Hitung akurasi
akurasi_test <- accuracy(hasil, test.ts)
akurasi_test
```

```{r}
# Plot data
ts.plot(dataharga.ts, col = "black", lty = 1,
        xlab = "Waktu", ylab = "Harga (Rp/g)")

# Garis forecast
lines(169:(168 + length(hasil)), hasil, col = "blue", lty = 2, lwd = 2)
legend("topleft", 
       legend = c("Data Aktual", "Forecast"),
       col = c("black", "blue"),
       lty = c(1, 2), lwd = c(1, 2), bty = "n")
```

**1. Karakteristik & Kestasioneran Data:** sData deret waktu harga emas harian (17 Januari 2025 – 6 November 2025, total 210 periode) memiliki tren yang cenderung meningkat (upward trend).

Pada data asli latih (training), uji Augmented Dickey-Fuller (ADF) menghasilkan $p\text{-value} = 0.6071$ ($> 0.05$) dan plot ACF menurun perlahan (tails off slowly). Artinya, data awal belum stasioner dalam rataan.

Setelah dilakukan pembedaan pertama (differencing $d=1$), nilai $p\text{-value}$ uji ADF turun drastis menjadi $< 0.0001$ ($< 0.05$), sehingga data telah stasioner dalam rataan.

**2. Model Tentatif & Pemilihan Model Terbaik:** Dari pola ACF, PACF, dan matriks EACF pada data hasil differencing, diidentifikasi beberapa kandidat model tentatif, yaitu ARIMA(0,1,1), ARIMA(1,1,0), ARIMA(1,1,1), ARIMA(0,1,2), dan ARIMA(2,1,0).

Berdasarkan kriteria kebaikan model (prinsip kesederhanaan/parsimoni dan nilai AIC terkecil sebesar 1484.32), model ARIMA(0,1,1) (atau setara dengan Random Walk with drift/IMA(1,1)) terpilih sebagai model terbaik.

**3. Diagnostik Sisaan & Overfitting:** **Uji Asumsi Sisaan:** Sisaan model memenuhi asumsi kebebasan antar sisaan / white noise (uji Ljung-Box $p\text{-value} > 0.05$, tidak ada autokorelasi pada sisaan).

Ragam sisaan bersifat homogen (homoskedastisitas).

Nilai tengah sisaan tidak berbeda signifikan dari nol ($p\text{-value} > 0.05$).

**Uji Overfitting:** Penambahan ordo menjadi ARIMA(1,1,1) maupun ARIMA(0,1,2) tidak menghasilkan penurunan nilai AIC yang signifikan dan parameter tambahannya tidak signifikan, membuktikan bahwa ARIMA(0,1,1) sudah optimal.

**4. Kinerja Peramalan (Forecasting):** Peramalan dilakukan pada 42 periode data uji (testing).

Model menghasilkan tingkat akurasi yang baik dengan nilai MAPE (Mean Absolute Percentage Error) sebesar 8.07%.

Karena nilai MAPE $< 10\%$, model ARIMA(0,1,1) dikategorikan memiliki kemampuan peramalan yang sangat baik (high accuracy forecasting) untuk memproyeksikan pergerakan harga emas.
